ACORDAO-COMPLETO-2345082

ACÓRDÃO 938/2019 ATA 4/2019 - SEGUNDA CÂMARA

VISTOS, relatados e discutidos os presentes autos de Tomada de Contas Especial, nos quais são apreciados Embargos de Declaração opostos contra o Acórdão 6104/2017-TCU-Segunda Câmara;
ACORDAM os Ministros do Tribunal de Contas da União, reunidos em Sessão da 2ª Câmara, ante as razões expostas pelo Relator, em:
9.1. conhecer dos Embargos de Declaração, com fundamento no art. 34 da Lei 8.443/1992, c/c art. 287 do Regimento Interno desta Corte de Contas, para, no mérito, rejeitá-los; 
9.2. dar ciência da presente deliberação ao embargante, ressaltando-se que o Relatório e o Voto que a acompanham podem ser consultados no endereço .

Embargos de declaração interposto por Antonio Silas Melo da Cunha contra o Acórdão 6.1041/2017 - 2ª Câmara.

Segunda Câmara

Município de São Francisco do Pará-PA.

3. Recorrente: Antônio Silas Melo da Cunha (XXX.780.582-XX).

13.1. Ministros presentes: Ana Arraes (Presidente), Augusto Nardes e Aroldo Cedraz (Relator).
13.2. Ministro-Substituto convocado: Marcos Bemquerer Costa.
13.3. Ministro-Substituto presente: André Luís de Carvalho.

AROLDO CEDRAZ

Adoto como relatório a bem lançada instrução do auditor responsável pelo exame do processo no âmbito da Secretaria de Recursos (peça 60) :
"INTRODUÇÃO
1.	Trata-se de embargos de declaração opostos por Antônio Silas Melo da Cunha contra o Acórdão 6104/2017-TCU-Segunda Câmara (peça 41) , que negou provimento a recurso de reconsideração interposto contra o Acórdão 2819/2013-TCU-Segunda Câmara (peça 20) , por meio do qual o embargante foi condenado em débito e multa.
1.1. A deliberação recorrida apresenta o seguinte teor:
9.1. com fundamento nos art. 32, inciso I e 33, da Lei nº 8.443/1992 e art. 285, caput, do Regimento Interno/TCU, conhecer do Recurso de Reconsideração para, no mérito, negar-lhe provimento.
9.2. dar conhecimento deste acórdão, encaminhando cópia do respectivo relatório e voto ao recorrente.
HISTÓRICO
2.	A presente tomada de contas especial foi instaurada pela Superintendência Regional do Instituto Nacional de Colonização e Reforma Agrária no Pará (Incra/PA) em desfavor de Antônio Silas Melo da Cunha, ex-prefeito de São Francisco do Pará/PA, em razão de irregularidades na aplicação dos recursos relativos ao Convênio 10.000/2006 (peça 1, p. 4-10) , que objetivava a execução de obras de infraestrutura de recuperação de 15 km de estradas vicinais e de implantação de 2.000 metros de rede de distribuição de água no Projeto de Assentamento Luiz Lopes Sobrinho, no referido município, e cujas verbas federais foram repassadas em duas parcelas de R$ 99.000,00, conforme ordens bancárias constantes da peça 1, p. 27 e 34, e creditadas na conta específica do convênio em 3/7/2006 e 29/9/2006 (peça 1, p. 189 e 191) .
2.1.	No âmbito deste Tribunal, devidamente citado (peças 11 e 12) , o responsável deixou transcorrer in albis o prazo para apresentação de alegações de defesa, tampouco recolheu aos cofres públicos os valores apontados no ofício de citação, motivo pelo qual foi considerado revel e teve suas contas julgadas irregulares com imputação de débito e aplicação de multa, por meio do Acórdão 2819/2015-TCU-Segunda Câmara (peça 20) , em razão das seguintes irregularidades:
2.1.1.	ocorrência: não comprovação da boa e regular aplicação de recursos federais recebidos por intermédio do Convênio 10.000/2006, Siafi 559905, celebrado em 21/6/2006 entre o Município de São Francisco do Pará e o Incra, que teve por objeto a recuperação de 15 km de estradas vicinais e a implantação de 2.000 m de rede de distribuição de água no Projeto de Assentamento Luiz Lopes Sobrinho, no referido município, em decorrência dos seguintes fatos e circunstâncias:
a) não comprovação da recuperação de 8,9 km de estradas vicinais (art. 22 da IN STN 1/1997; art. 70, parágrafo único, da Constituição Federal, art. 93, do Decreto-Lei 200/1967) ;
b) não comprovação do nexo de causalidade financeiro entre as despesas listadas na relação de pagamentos e os oito saques efetivados da conta bancária específica no valor total de R$ 197.644,00: as despesas que teriam sido realizadas com as notas fiscais 57, de R$ 36.101,22, e 157, de R$ 93.350,60, conflitam em data de emissão e valor com os seis saques que as suportariam; não apresentação ao concedente dos comprovantes dos oito saques realizados (art. 70, parágrafo único, da Constituição Federal, art. 93, do Decreto-Lei 200/1967) ;
c) não aplicação no objeto e não devolução ao concedente do saldo em conta corrente do valor de R$ 336,00 (art. 21, § 6º, da IN STN 1/1997, art. 70, parágrafo único, da Constituição Federal, art. 93 do Decreto-Lei 200/1967) .
2.2.	Inconformado com o julgamento, o gestor responsabilizado pelas irregularidades apuradas nos presentes autos interpôs recurso de reconsideração que, apreciados pelo Tribunal por meio do Acórdão 6104/2017-TCU-Segunda Câmara (peça 41) , foi conhecido e, no mérito, teve negado seu provimento.
2.3.	Contra esse último acórdão foram opostos os embargos de declaração que ora se analisa.
EXAME DE ADMISSIBILIDADE
3.	reitera-se o exame preliminar de admissibilidade (peça 60) , pendente de análise por parte do Ministro-Relator.
EXAME TÉCNICO
4.	Delimitação do recurso.
4.1.	Constitui objeto dos recursos examinar se há omissão e/ou contradição no acórdão embargado em relação à (s) :
a) prescrição;
b) necessidade de sobrestamento dos presentes autos; e
c) falhas meramente formais.
5.	Prescrição.
5.1. Alega o recorrente suposta contradição no acórdão embargado em relação à prescrição. Isso porque, apesar de restar definido que a prescrição aplicável no âmbito deste Tribunal segue a regra geral estipulada no Código Civil, de dez anos, considerou-se como marco inicial da contagem do prazo a data em que a última parcela repassada pelo Incra/PA foi creditada na conta corrente específica do convênio, ao passo que o Acórdão 1441/2016-TCU-Plenário, que pacificou a questão nesta Corte, estipula que o prazo se inicie a contar da ocorrência que sujeita o responsável à sanção.
Análise
5.2. Não assiste razão ao embargante. Ocorre que, no que se refere à pretensão punitiva, independentemente de qual seja o marco inicial para a contagem do prazo prescricional, se a data do repasse da primeira ou da segunda parcela do convênio, verifica-se nestes autos que em nenhum dos casos, entre as datas dos créditos e a do despacho que ordenou a citação do embargante, transcorreu o prazo decenal.
5.3. Isso porque, conforme definido no art. 240, § 1º, do Código de Processo Civil, diploma de aplicação subsidiária aos processos de competência deste Tribunal, o despacho que ordena a citação faz incidir a interrupção da prescrição à data de propositura da ação. Assim, tendo em vista que os presentes autos foram autuados perante o Tribunal em 10/5/2013 e que as parcelas repassadas por força do convênio foram creditadas na conta específica do convênio em 3/7/2006 e 29/9/2006 (peça 1, p. 189 e 191) , o lapso entre o início do prazo defendido pelo embargante e a interrupção legal da prescrição foi de menos de sete anos.
5.4. Ademais, necessário destacar que a prescrição defendida nos embargos aplicar-se-ia, além de na multa imposta pelo Tribunal, o que, como visto acima, não é correta, ao débito. Quanto ao débito, na fase processual anterior a instrução desta Unidade Técnica (peça 37) , reproduzida no Relatório que fundamenta a deliberação embargada, afastou corretamente a incidência do instituto da prescrição ao débito que, segundo jurisprudência desta Corte pacificada por meio do Acórdão 2709/2008-TCU-Plenário, proferido em incidente de uniformização de jurisprudência, firmou entendimento no seguinte sentido:
9.1. deixar assente no âmbito desta Corte que o art. 37 da Constituição Federal conduz ao entendimento de que as ações de ressarcimento movidas pelo Estado contra os agentes causadores de danos ao erário são imprescritíveis, ressalvando a possibilidade de dispensa de instauração de tomada de contas especial prevista no §4º do art. 5º da IN TCU nº 56/2007;
5.5.	Assim, não há que se falar em contradição do acórdão recorrido, eis que não se operou a prescrição da pretensão punitiva ou de ressarcimento ao erário.
6.	Sobrestamento dos presentes autos.
6.1.	Sustenta o recorrente que deveriam os autos ser sobrestados até que ocorra decisão por parte do Supremo Tribunal Federal nos autos do RE 636.886 e do RE 669.069, que tratam da aplicação dos prazos de prescrição aos processos desta Corte e do prazo de prescrição das ações de ressarcimento ao erário, respectivamente.
Análise
6.2.	Ocorre que, segundo reconhece o próprio embargante, a questão não foi debatida na fase processual anterior, motivo pelo qual não há que se falar na existência de quaisquer omissões ou contradições a respeito do tratamento (não) do tema.
6.3.	Não obstante, cabe esclarecer ao recorrente que a existência de Recursos Extraordinários com repercussão geral reconhecida e pendentes de julgamento não obstam o exercício do controle externo por parte desta Corte, dada a independência das instâncias.
6.4.	Destarte, não há qualquer omissão ou mesmo contradição no corpo da deliberação combatida, cuidando os embargos, em verdade, em tentativa de rediscussão de mérito, o que não é cabível na via eleita.
7.	Existência de falhas meramente formais.
7.1.	Defende o embargante que os atos por ele praticados no âmbito do convênio tratado nos presentes autos, apesar de não seguirem fielmente as disposições legais e regulamentares, não são passíveis de tornar suas contas irregulares, haja vista que as obras foram executadas e os pagamentos realizados.
7.2.	Assim, e restando ausentes retiradas ilícitas, roubo ou desvio de dinheiros públicos, além da inexistência de quaisquer atos ilícitos que causassem dano ao erário, as falhas apuradas nos autos revelam-se meramente formais.
7.3.	Ademais, aponta o embargante que não há que se falar em ato de improbidade administrativa, eis que ausente o dolo, mas puramente inabilidade do gestor, citando decisões de diversos órgãos do Poder Judiciário quanto à não caracterização de improbidade administrativa quando ausente a intenção dolosa do agente público.
Análise
7.4.	Não assiste razão ao embargante. A jurisprudência desta Corte informa que mesmo a mera execução física do objeto ou de parte dele, por si só, não comprova que os recursos foram aplicados corretamente, cabendo ao responsável demonstrar o nexo causal entre os recursos que lhe foram repassados e os documentos de despesas referentes à execução, tais como notas de empenho, recibos, extratos bancários, de forma que seja possível confirmar que determinada obra foi executada com os recursos transferidos.
7.5.	Esse entendimento fundamenta-se no dever de prestar contas, previsto no parágrafo único do art. 70 da Constituição Federal, bem como em outros normativos infraconstitucionais, como o Decreto-Lei 200/1967 e a Portaria Interministerial-MP/MF/MCT 127/2008. Nesse sentido é o teor dos Acórdão 426/2010-TCU-Primeira Câmara, 3501/2010-TCU-2ª Câmara, 3808/2010-TCU-2ª Câmara e 2436/2009-TCU-Plenário.
7.6.	Necessário destacar, ainda, que este Tribunal não tem competência para o julgamento de agentes públicos por atos de improbidade administrativa, de modo que a inexistência de comprovação de dolo não tem qualquer repercussão nos presentes autos.
7.7.	Ademais, embora tenham sido prestados os esclarecimentos acima, há de se destacar que o recorrente não logrou apontar qualquer omissão, contradição ou obscuridade no acórdão embargado em relação aos argumentos apresentados em suas razões recursais, buscando, em verdade, nova discussão de mérito nos presentes autos.
CONCLUSÃO
8.	Dessa forma, não se vislumbra no acórdão embargado qualquer dos vícios citados pelo embargante que supostamente demandariam o acolhimento dos embargos de declaração, mas simples inconformismo com o mérito da questão tratada cuja discussão é incabível na estreita via dos embargos.
PROPOSTA DE ENCAMINHAMENTO
9.	Ante o exposto, submete-se à consideração superior a presente análise dos embargos de declaração opostos por Antônio Silas Melo da Cunha contra o Acórdão 6104/2017-TCU-Segunda Câmara, propondo-se, com fundamento nos arts. 32, inciso II, e 34, da Lei 8.443/1992:
a) conhecer do recurso e, no mérito, rejeitá-lo;
b)  comunicar o teor da decisão que vier a ser proferida ao embargante e aos demais interessados."
É o Relatório.

Emanuel Cláudio Tavares Araújo (OAB/PA 17.343).

Não atuou.

EMBARGOS DE DECLARAÇÃO. RECURSO DE RECONSIDERAÇÃO EM TOMADA DE CONTAS ESPECIAL. CONHECIMENTO. REJEIÇÃO. CIÊNCIA.

TOMADA DE CONTAS ESPECIAL (TCE)

Secretaria de Recursos (Serur).

De início, cabe conhecer dos Embargos de Declaração, eis que adimplidos os requisitos aplicáveis à espécie, consoante o exame empreendido pela Secretaria de Recursos (peças 60-61) . 
2.	Quanto ao mérito, verifico que a unidade técnica abordou, com bastante propriedade e percuciência, em sua minudente instrução, todos os argumentos aduzidos pelo embargante, restando adequada a proposta de rejeição do recurso, pelos fundamentos apresentados. 
3.	Sendo assim, acolho como razões de decidir os argumentos oferecidos na instrução da Serur e manifesto concordância com a proposta de encaminhamento.
4.	Nesse contexto, reforço o esclarecimento de que não assiste razão ao embargante, em especial quanto à proposta de sobrestamento dos autos até eventual decisão do STF (RE n. 636.886 e n. 669.069) em processos que versam sobre aplicação de prazos prescricionais, eis que não dizem diretamente ao caso concreto de que tratam o presente processo e também porque a questão não foi debatida na fase processual anterior, denotando apenas a intenção do embargante de abrir nova discussão de mérito, o que é inviável pela via estreita do recurso eleito. 
5.	Sobre o tema, é cediço que, em regra, os embargos não se prestam à alteração do mérito das decisões embargadas, eis que têm por finalidade aclarar ou corrigir obscuridade, omissão ou contradição, consoante prescrevem os arts. 34, caput, da Lei nº 8.443/1992 e 287 do Regimento Interno.
6.	Ademais, há que se informar que o pedido não encontra respaldo na jurisprudência desta Corte de Contas, que reiteradamente tem reforçado o princípio da independência da sua jurisdição, uma vez que o TCU possui competências próprias estabelecidas pela Constituição Federal em seu art. 71 e por sua Lei Orgânica.
7.	E considerando sua natureza específica, os embargos de declaração objetivam corrigir omissão, obscuridade ou contradição, comprovadamente presentes na própria deliberação recorrida, não apenas alegadas, o que não restou evidenciado no presente recurso.
	Desse modo, manifestando concordância com as conclusões da Serur, VOTO por que seja adotada a deliberação que ora submeto ao Colegiado.
TCU, Sala das Sessões Ministro Luciano Brandão Alves de Souza, em 19 de fevereiro de 2019.
AROLDO CEDRAZ 
Relator